【裁判字號】    89,家重訴,6
【裁判日期】    900320
【裁判案由】    給付違約金等
【裁判全文】
台灣台北地方法院民事判決  八十九年度家重訴字第六號
    原      告  甲○○
    訴訟代理人  徐則鈺律師
    被      告  乙○○      住台北市○○街十六號九樓之二
右當事人間請求給付違約金等事件，本院判決如左：
    主      文
原告之訴及假執行之聲請均駁回。
訴訟費用由被告負擔。
    事      實
甲、原告方面：
  一、聲明：
    (一)、被告應給付石國瑄新台幣（下同）二十二萬八千元及給付石國璇二十四萬六
        千元及自起訴狀繕本送達之翌日即民國（下同）八十九年六月二十八日起至
        清償日止，按年利率百分之五計算之利息。
    (二)、被告應給付原告八百萬元及自起訴訴狀繕本送達之翌日即八十九年六月二十
        八日起至清償日止，按年利率百分之五計算之利息。
    (三)、願供擔保，請准宣告假執行。
  二、陳述：
    (一)、原告於八十八年四月十四日與被告簽訂離婚協議書，隨後並辦妥離婚登記。
        系爭離婚協議書中第三條第二項約定「男方（指原告）名下所持有之股票歸
        男方所有，女方（指被告）名下所持有之股票聯華電子二千股股票出售後股
        價由女方匯入石國瑄郵局帳戶，另中國鋼鐵五千股股票及世界先進五千股股
        票出售後股價由女方匯入石國璇郵局帳戶，其餘股票均歸女方所有。」，惟
        被告卻遲不履行前開協議，始終不將股票出售後之股價價金匯入指定帳戶，
        原告即於八十九年二月二十二日委託徐則鈺律師去函被告，請其於文到七日
        內履行前開協議，否則應負擔遲延責任及後續一切法律責任，被告接獲律師
        函卻置之不理，原告遂再於同年三月二十四日再次委託徐則鈺律師去函被告
        ，請其於文到七日內履行離婚協議書之內容，否則依雙方間離婚協議書第六
        條約定，若有違反該協議書約定者，應負擔回復原狀之費用，並賠償另一方
        四百萬元，惟仍無下文。
    (二)、查民法第二百二十九條第二項規定：「給付無確定期限者，債務人於債權人
        得請求給付時，經其催告而未為給付，自受催告時起，負遲延責任。」，第
        三項規定：「前項催告定有期限者，債務人自期限屆滿時起負遲延責任。」
        原告於八十九年二月二十二日委託徐則鈺律師去函被告，請其於文到七日內
        履行前開協議，已如前所述，被告於同年月二十三日接獲催告，至同年三月
        一日恰滿七日，三月一日證券市場收盤價，聯華電子每股為一百一十四元，
        中國鋼鐵每股為二十四點二元，世界先進每股為四十九點二元，合計股票出
        售後股價價金為聯華電子共二十二萬八千元，中國鋼鐵共十二萬一千元，世
        界先進共二十四萬六千元，被告應給付石國瑄二十二萬八千元及給付石國璇
        二十四萬六千元。
    (三)、系爭離婚協議書第五條約定：「男女雙方若有違反本協議之規定，致無法達
        成本協議之內容，本協議書視為無效，違反規定之一方應負擔回復原狀之所
        有費用、拋棄石國瑄及石國璇之監護權、並賠償另一方肆佰萬元整。」惟兩
        造已辦妥離婚登記，身分上無從回復原狀，本條約定之「無效」、「回復原
        狀」等應僅限於財產行為。惟系爭離婚協議書並無使其無效之原因，故所謂
        「無效」應解釋為契約當事人得解除契約，使該協議歸於無效，較符合當事
        人之真意。原告爰以本件起訴狀繕本之送達通知被告解除系爭離婚協議書中
        關於財產行為之部分，原告依系爭離婚協議書第三條第一項第二款給付被告
        之四百萬元，得要求被告返還，連同被告應賠償之違約金四百萬元，合計被
        告應給付原告八百萬元。
    (四)、被告於八十九年七月四日在鈞院訊問時謂：「股票賣了錢是要贈與給小孩」
        ，惟查依八十九年五月五日施行之民法債編條文第四百零六條規定：「稱贈
        與者，謂當事人『約定』，一方以自己之財產無償給與他方，『他方允受』
        之『契約』。」，縱使依「實體從舊」之法則，修正施行前之民法第四百零
        六條亦規定贈與契約以「經他方允受」為要件，因之，贈與為一「契約行為
        」，當須贈與人之贈與意思表示與受贈人接受贈與之意思表示合致，始能成
        立贈與「契約」。本件被告主張係爭股票出賣所得係其對子女之贈與，然而
        ，細查本件協議內自始至終均欠缺被告所指贈與契約受贈人之意思表示，顯
        見被告「贈與」之說，並非事實。
    (五)、再者，被告於八十九年六月三十日之答辯狀第一點及八十九年七月四日鈞院
        訊問中一再指稱原告非系爭股票之債權人，無法向被告請求云云，實則，系
        爭離婚協議書有關「夫妻財產處理」部分乃當事人兩造於協議離婚時特就婚
        姻關係存續中取得之財產為處理之協議，以排除民法中因離婚而產生財產效
        果之相關規定，該等協議之性質為身份法上之財產契約，契約存在於原告、
        被告間，與子女無關。
    (六)、復依系爭離婚協議書內容三之(二)「．．．女方名下持有股票聯華電子二千股
        股票出售後股價由女方匯入石國瑄郵局帳戶，另中國鋼鐵五千股股票及世界
        先進五千股股票出售後股價由女方匯入石國璇郵局帳戶，『其餘股票均歸女
        方所有』。」可見，被告名下之聯華電子、中國鋼鐵、世界先進股票經協議
        係分配予該協議書之另外一方當事人即原告，只不過雙方約定債務人（即被
        告）應向當事人以外之第三人給付，亦即，由被告分別匯入訴外人石國瑄、
        石國璇之郵局帳戶而已，並非贈與子女。即使退萬步言，系爭股票出售後如
        同被告所言，應贈與子女，則債務人此等單純向第三人給付之型式，學理上
        稱之為「不真正第三人利益契約」，第三人並不因該契約而對債務人產生直
        接請求權，此與民法第二百六十九條第三人利益契約約定使第三人直接取得
        對債務人之給付請求權不同，惟本件不論兩造之子女有無請求權，原告身為
        協議書之一方當事人，均有權請求被告為給付。因之，原告為本件之債權人
        ，請求被告出賣系爭股票並將所得匯入指定帳戶下，自屬有理，被告之答辯
        誠為無理由。
    (七)、兩造所簽訂系爭離婚協議書之效力僅拘束簽署之雙方，無法拘束契約以外第
        三人，被告主張系爭股票出賣所得係其對子女之贈與，缺乏受贈人允受之意
        思表示，與贈與之法定要件不符。又系爭離婚協議書第三條開宗明義載明該
        條為「夫妻財產處理」，顯然僅在分配夫妻財產，證人蔡惠子律師作證時亦
        表示「有關賣股票的錢是要給小孩，但是當時講的，我不知道他們有無贈與
        的意思。」一切的證據均顯示，出售股票之價金並非由「被告」「贈與」子
        女，確實如協議書所載之「夫妻財產處理」，原告當然係債權人，被告之主
        張，並不可採。復按八十九年三月一日證券市場收盤價，聯華電子每股為一
        百一十四元，中國鋼鐵每股為二十四點二元，世界先進每股為四十九點二元
        ，合計股票出售後股價價金為聯華電子共二十二萬八千元，此部份應給付予
        石國瑄；中國鋼鐵共十二萬一千元，世界先進共二十四萬六千元，此部份應
        給付予石國璇。原告爰依雙方間協議書請求被告分別向石國瑄、石國璇為如
        訴之聲明第一項之給付。
    (八)、被告復主張依系爭離婚協議書第五條違約金之約定，係擔心男方得到房屋後
        拒不至戶政機關辦理離婚登記，始立下該條約定，故僅對原告有拘束力，對
        被告並無拘束力。惟查最高法院十七年上字第一一一八號判例謂：「解釋契
        約，固需探求當事人立約時之真意，不能拘泥於契約之文字，但契約文字業
        已表示當事人之真意無須別事探求者，即不得反捨契約文字而更為曲解。」
        查協議書第五條很明確的規範『男』、『女』雙方若有違反本協議之規定，
        應賠償「另一方」四百萬元。證人蔡惠子律師作證時針對協議書第五條亦表
        示，「但我寫下兩方也沒意見。」姑不論當初雙方約定違約金之動機為何，
        但協議書既已由專業律師寫明違約金係規範『男』、『女』雙方，參酌前開
        判例意旨，即不得反捨契約文字而更為曲解，被告之抗辯應無理由。
  三、證據：提出系爭離婚協議書、律師函、收件回執、剪報等件為證。
乙、被告方面：
  一、聲明：如主文所示。
  二、陳述：
    (一)、依系爭離婚協議書第三條第二項約定，女方名下之股票屬於女方之財產，被
        告當然有決定權，其中聯華電子、中國鋼鐵、世界先進股票承諾於出售後給
        兩造所生之子石國瑄、石國璇，原告並非債權人，自無催討之權，況台灣股
        票之股價自去年來一直不理想，被告無出售之理，待股價好轉，被告自然會
        出售，為石國瑄、石國璇謀取最大之利益，尤其系爭離婚協議書中更無出售
        上開股票之期限約定，祇約定被告於「出售」上開股票後將股價匯入石國瑄
        、石國璇帳戶，被告既未出售上開股票，自無違反協議之可言。
    (二)、系爭離婚協議書第五條之記載係針對原告所為之約定，此可由文中「應負擔
        回復原狀之所有費用」（指房地回復被告名下）、「拋棄石國瑄及石國璇之
        監護權」（原協議石國瑄、石國璇監護權歸原告）等字得知違約金之約定，
        目的在保障被告之財產過戶至原告名下後，原告要與被告辦理離婚登記。
    (三)、原告將被告過戶之房地出售得款近二千萬元，原告年薪亦超過二百萬元，僅
        因區區幾張股票，大事興訟，不知所為何來。
  三、證據：提出存摺、戶籍謄本等件為證，並聲請傳訊證人蔡惠子律師、謝幸伶律
      師。
    理      由
甲、程序方面：
    按訴狀送達後，被告於訴之變更無異議，而為本案之言詞辯論者，視為同意變更
    ，民事訴訟法第二百五十五條第二項定有明文。本件原告起訴聲明請求被告應給
    付其八百六十九萬五千元及自起訴狀繕本送達之翌日起至清償日止，按年利率百
    分之五計算之利息，復於八十九年八月十六日具狀聲明請求被告應給付石國瑄二
    十二萬八千元、石國璇二十四萬六千元、原告八百一十萬元及均自起訴狀繕本送
    達之翌日起至清償日止，按年利率百分之五計算之利息，核其嗣後聲明即有變更
    原訴聲明之情形，然因被告並無異議而為本案之言詞辯論，依上開規定，視為被
    告同意原告為訴之變更，應予准許；另原告於九十年二月十三日又就被告應給付
    其八百一十萬元部分減縮為八百萬元，核與民事訴訟法第二百五十五條第一項第
    三款規定尚無不合，自無庸經被告之同意，合先敘明。
乙、得心證之理由：
  一、原告起訴主張兩造原為夫妻，於八十八年四月十四日簽訂系爭離婚協議書，並
      於同年六月四日辦妥離婚登記，惟被告不依系爭離婚協議書第三條第二項約定
      出售其名下之聯華電子、中國鋼鐵、世界先進股票匯入石國瑄、石國璇帳戶，
      經原告委請律師函催被告限期履約無效，爰解除系爭離婚協議書第三條關於夫
      妻財產行為之部分，為此依系爭離婚協議書第三條第二項約定請求被告給付出
      售股票款二十二萬八千元予石國瑄、出售股票款二十四萬六千元予石國璇，併
      請求被告返還四百萬元與依系爭離婚協議書第五條約定請求被告給付違約金四
      百萬元，及均自起訴狀繕本送達之翌日即八十九年六月二十八日起算之法定遲
      延利息等語。被告則以系爭離婚協議書第三條第二項祇約定伊於出售聯華電子
      、中國鋼鐵、世界先進股票後將所得股價匯入石國瑄、石國璇帳戶，伊既未出
      售上開股票，自無違反協議書之約定等語，資為抗辯。
  二、依系爭離婚協議書第三條第二項記載「男方（指原告）名下所持有之股票歸男
      方所有，女方（指被告）名下所持有之股票聯華電子二千股股票出售後股價由
      女方匯入石國瑄郵局帳戶，另中國鋼鐵五千股股票及世界先進五千股股票出售
      後股價由女方匯入石國璇郵局帳戶，其餘股票均歸女方所有。」，可知被告於
      出售其名下所持有之聯華電子二千股股票後，應將所得價款匯入石國瑄郵局帳
      戶，被告於出售其名下所持有之中國鋼鐵五千股股票及世界先進五千股股票後
      ，應將所得價款匯入石國璇郵局帳戶，該項約定自屬利益第三人契約，倘被告
      有出售上開股票之事實，依民法第二百六十九條第一項規定，要約人之原告自
      得請求債務人之被告向第三人即石國瑄、石國璇為給付，被告辯稱原告無權請
      求伊將出售後股款匯予石國瑄、石國璇云云，要無足採。
  三、按附停止條件之法律行為，於條件成就時，發生效力，民法第九十九條第一項
      定有明文。本件兩造於系爭離婚協議書第三條第二項約定原告名下股票規原告
      所有，被告名下股票原則上亦歸被告所有，然被告名下所持有之聯華電子、中
      國鋼鐵、世界先進等股票「出售後」股價須匯入石國瑄、石國璇郵局帳戶，可
      見被告倘出售其名下之聯華電子、中國鋼鐵、世界先進等股票，須將售得股款
      分別匯入石國瑄、石國璇郵局帳戶，倘被告未出售上開股票，自無匯款入石國
      瑄、石國璇郵局帳戶之可言，足徵被告前開匯款行為係附有「出售股票」之停
      止條件，依上開規定，被告於該條件成就時，始負有將股款匯入石國瑄、石國
      璇郵局帳戶之義務。原告雖主張該約定係屬「給付無確定期限」之情形，其得
      催告被告限期出售上開股票，被告逾期不出售上開股票即屬違約，其得解除系
      爭離婚協議書有關夫妻財產約定部分云云，惟查被告出售上開股票之目的在於
      將股款給予石國瑄、石國璇，自當為石國瑄、石國璇謀最大之利益，而上開股
      票市價不逾五十萬元，現今股市一厥不振亦為眾所皆知之事，原告限期被告出
      售上開股票顯不利於石國瑄、石國璇，被告自得拒絕出售，倘將該約定解為「
      給付無確定期限」之情形，原告應急於要求被告履行該約定，惟原告於八十八
      年六月四日兩造辦畢離婚登記前竟未要求被告出售上開股票，反拖延至八十九
      年二月二十二日始委請律師發函催告被告限期出售上開股票，並以被告逾期不
      出售上開股票有違約情事而解除該約定，進而索賠四百萬元，及請求被告返還
      其已交付之四百萬元，原告上開解釋及要求均與常情顯不相當，且有違公平正
      義原則。是以被告辯稱上開股票既未出售，該約定之條件不成就，伊無違約乙
      節，堪予採信。
  四、綜上所述，被告既未出售上開股票，自無違反系爭離婚協議書第三條第二款約
      定之情事，原告以被告有違約情事解除系爭離婚協議書有關夫妻財產約定，自
      屬無據。從而，原告依系爭離婚協議書第三條第二項約定請求被告給付石國瑄
      二十二萬八千元、石國璇二十四萬六千元，併依系爭離婚協議書第五條解除契
      約回復原狀請求被告給付其四百萬元與賠償其四百萬元，及均自起訴狀繕本送
      達之翌日即八十九年六月二十八日起至清償日止，按年利率百分之五計算之利
      息，均為無理由，應予駁回。因本案事證已臻明確，兩造其餘主張陳述及所提
      之證據，均毋庸再予審酌，附此敘明。
丙、假執行之宣告：原告受敗訴判決，其假執行之聲請即失所依據，應併予駁回。
丁、結論：原告之訴為無理由，依民事訴訟法第七十八條判決如主文。
中      華      民      國    九十      年      三      月    二十      日
                                        家事法庭法      官  張競文
右為正本係照原本作成
如對本判決上訴，須於判決送達後廿日內向本院提出上訴狀
中      華      民      國    九十      年      三      月    二十      日
                                                法院書記官  曾秋月


司法院資訊處製作；財團法人民間司法改革基金會備份。
